最高法院刑事判決　　　　　　　　　　　　　　　九十三年度台上字第四五四八號
　　上　訴　人　台灣高等法院台南分院檢察署檢察官
　　上　訴　人
　　即　被　告　甲○○
　　　　　　　　　　　 （另案在台灣台北監獄執行中）
右上訴人等因被告常業詐欺案件，不服台灣高等法院台南分院中華民國九十三年四月
二十八日第二審判決（九十三年度上易字第七十四號，起訴案號：台灣台南地方法院
檢察署九十一年度偵字第七二五三、一一九六九號），提起上訴，本院判決如左：
    主　文
原判決關於常業詐欺部分撤銷，發回台灣高等法院台南分院。
　　理　由
本件原判決認定上訴人即被告甲○○曾有詐欺、偽造文書、竊盜等前科多次，有犯罪
之習慣，仍不知悛悔，明知其所持有之金飾，均係仿純金之假金飾，乃於民國九十一
年七月十二日中午，在台南市○區○○路上佳賓館內，將五條假金飾交予知情之侯昭
彬（通緝中），二人共同基於常業詐欺之犯意聯絡，由侯昭彬於原判決附表壹編號一
、二所示時間、地點，持假金項鍊向當舖典當，致該當舖之人陷於錯誤，先後交付現
金，所得款項由被告與侯昭彬七、三朋分花用。嗣侯昭彬於原判決附表壹編號三所示
時間、地點，持假金項鍊乙條向明泉當舖典當時，為傅承順察覺有異，報警當場查獲
而未得逞。又被告獨自於原判決附表壹編號四所示時間、地點，持假金項鍊向眾益當
舖典當，致該當舖之人陷於錯誤，交付現金，得手後逃逸無蹤。再於原判決附表壹編
號五所示時間、地點，持假金項鍊向吉祥利銀樓典當時，為該銀樓之人識破，而未得
逞。又被告與許忠仁（業經判刑定讞）共同基於常業詐欺之犯意聯絡，由被告將其所
製造之假金飾交由許忠仁於原判決附表伍編號一至十八所示時間、地點，持向貫照當
鋪等商號典當詐財，或得手或未得逞。又被告與許忠仁為掩飾上開犯行，另共同基於
行使變造特種文書、私文書之犯意聯絡，由許忠仁將自己之相片交予被告持向姓名不
詳之人換貼於劉兆卿遺失之機車駕駛執照上，再交由許忠仁持該變造之駕駛執照冒用
劉兆卿名義，向原判決附表伍編號六至八及十七、十八之當鋪，佯以劉兆卿名義典當
假金飾，並在當票上冒劉兆卿名義按捺指印，持交該等當鋪或銀樓人員，足以生損害
於劉兆卿及各該商號及公路監理機關。另被告並與黃文政（另案審理中）共同基於犯
意之聯絡，由被告持假金飾於原判決附表伍編號二十一、二十四號所示之時間、地點
，向曹鵬典當詐財得逞。另由被告將假金飾及郭協勝遺失之國民身分證交予黃文政於
原判決附表伍編號十九、二十、二十二、二十三、二十五、二十六所示之時問、地點
，冒郭協勝名義，向萬福當鋪等商號典當詐財得逞或未得手，足以生損害於郭協勝及
該等商號等情。因而撤銷第一審關於詐欺部分之不當判決，改判論處被告常業詐欺罪
刑。固非無見。惟查：(一)刑法第二百十九條規定，偽造之印章、印文或署押，不問屬
於犯人與否，沒收之。所謂偽造署押，係指行為人冒用本人名義在文件上簽名或為民
法第三條第三項所稱指印，類似簽名之行為者而言，故偽造之指印，亦應依職權沒收
之。原判決事實第三項認定被告與許忠仁為掩飾其常業詐欺犯行，基於共同之犯意聯
絡，由許忠仁持變造之劉兆卿駕駛執照，冒用劉兆卿名義，向原判決附表伍編號六至
八之當鋪，佯以劉兆卿名義典當假金飾，並在當票上冒劉兆卿名義按捺指印，持交各
該當鋪或銀樓人員，足以生損害於劉兆卿及各該當鋪、銀樓業者，因而論處被告行使
偽造署押及行使偽造私文書犯行，卻未依上開規定，將被告及許忠仁偽造劉兆卿名義
之指印宣告沒收，自有判決不適用法則之違法。又原審既認劉兆卿所遺失之駕駛執照
，係被告向姓名不詳之人所取得者，則被告有無涉嫌侵占遺失物或收受、故買贓物犯
行？何以不論罪？此部分與被告所涉共同行使變造特種文書犯行間，是否有牽連犯之
裁判上一罪關係，原審未加以調查，亦未於判決理由內予以敘明，復有應於審判期日
調查之證據而未予調查及判決理由不備之違法。(二)科刑判決所認定之事實，與所採之
證據，不相適合，即屬證據上理由矛盾，其判決當然為違背法令。刑事訴訟法上所謂
認定犯罪事實之證據，係指足以證明被告確有犯罪行為之積極證據而言，該項證據必
須適合於被告犯罪事實之認定，始得採為斷罪之資料。原判決事實第四項記載「甲○
○承前常業詐欺、『行使變造特種文書』之犯意，並與黃文政基於共同之犯意聯絡…
…另由甲○○將假金飾及『郭協勝遺失之國民身分證』交予黃文政，由黃文政於附表
伍編號十九、二十、二十二、二十三、二十五、二十六所示之時間、地點，冒郭協勝
之名義，持向當鋪業行使，足以生損害於郭協勝及該當鋪業者」等語。無非以黃文政
、郭協勝、曹鵬之供證為依據，然查黃文政、郭協勝、曹鵬之證詞，均未提及郭協勝
之身分證係遭變造，則原判決事實認定「被告行使變造特種文書」，究何所據？其所
認定之事實與卷證資料不相適合，而有證據上理由矛盾之違法。又原審既認定被告持
假金飾及郭協勝遺失之身分證向當鋪典當詐財，則被告取得該身分證，有無涉嫌侵占
遺失物或收受、故買贓物犯行？何以不論罪？此部分復與甲○○涉嫌共同行使偽造私
文書之犯行間，是否有牽連犯之裁判上一罪關係，原審未加以調查，亦未於理由內予
以敘明，並有應於審判期日調查之證據而未予調查以及判決理由不備之可議。(三)按利
用無責任能力人，或無犯罪意思之人實施犯罪行為，該利用人之行為成立間接正犯。
原判決以起訴書所指被告及共犯黃文政於當票上冒郭協勝名義簽名，認被告及黃文政
涉犯行使偽造私文書犯行一節。因共犯黃文政稱當票上郭協勝的名字係當舖老闆曹鵬
所書寫，證人曹鵬亦證稱是黃文政拿郭協勝之身分證讓他抄在當票上，故認被告及黃
文政關於被訴行使偽造私文書犯行部分尚屬不能證明，因此部分與常業詐欺部分，有
牽連犯之裁判上一罪關係，爰不另為無罪之諭知等語（原判決理由三）。然被告與黃
文政持假金飾及郭協勝遺失之身分證典當，令不知情之曹鵬製作虛偽當票，如果不虛
，被告似應成立業務登載不實罪之間接正犯，且與甲○○、黃文政之常業詐欺犯行，
有牽連犯之裁判上一罪關係，原判決遽認此部分犯行尚屬不能證明，而為其有利之判
斷，復有判決不適用法則或適用不當之違法。(四)原判決諭知被告應於刑之執行前，令
入勞動場所強制工作三年。無非以被告有犯罪習慣，曾於八十六年間，因施用安非他
命及毀損罪，經台灣板橋地方法院各判處有期徒刑四月、二月，定應執行有期徒刑五
月確定，又於八十七年間，因詐欺罪，經台灣板橋地方法院判處有期徒刑三月確定；
復於八十九年間，因詐欺罪，經台灣板橋地方法院判處有期徒刑四月確定；再於八十
九年因施用毒品罪，經原法院判處有期徒刑六月確定；又於九十二年間，因施用毒品
罪，分別經台灣板橋、台南地方法院判處有期徒刑三月、五月確定；另於八十八年間
，因恐嚇取財、竊盜罪，分別經台灣台南地方法院判處有期徒刑六月、三月確定；又
於九十年間，因詐欺罪，經台灣高法院判處有期徒刑四年、強制工作三年確定；又於
九十一年間，因竊盜罪，經台灣台南地方法院判處有期徒刑七月確定，有台灣高等法
院被告全國前案紀錄表為其論據。卷查被告全國前案紀錄表（原審卷第三七至六八頁
），似無被告於八十八年間，因恐嚇取財、竊盜罪，分別經台灣台南地方法院判處有
期徒刑六月、三月確定及九十一年間，因竊盜罪，經同院判處有期徒刑七月確定之紀
錄。倘若無訛，原判決所認定之事實，又與所採之證據，不相適合，而證據上理由矛
盾之違法，併屬可議。檢察官及被告上訴意旨指摘原判決違法，尚非全無理由，應認
原判決關於常業詐欺部分有發回更審之原因。
據上論結，應依刑事訴訟法第三百九十七條、第四百零一條，判決如主文。
中　　　華　　　民　　　國　　九十三　　年　　　九　　　月　　　二　　　日
                              最高法院刑事第四庭
                                  審判長法官  紀　俊　乾
                                        法官  黃　正　興
                                        法官  劉　介　民
                                        法官  陳　東　誥
                                        法官  吳　昆　仁
      右正本證明與原本無異
                                              書  記  官
中　　　華　　　民　　　國　　九十三　　年　　　九　　　月　　　六　　　日
                                                                      Ｒ
